【裁判字號】    94,重訴,254
【裁判日期】    950822
【裁判案由】    清償債務
【裁判全文】
臺灣桃園地方法院民事判決             94年度重訴字第254號
原      告  乙○○
訴訟代理人  呂傳勝律師
複  代理人  呂丹琪律師
被      告  甲○○
            丁○○
共      同
訴訟代理人  陳清進律師
複  代理人  戊○○
被      告  丙○○
上列當事人間請求清償債務事件，本院於民國95年8月14日言詞
辯論終結，判決如下：
    主  文
原告之訴駁回。
訴訟費用由原告負擔。
    事實及理由
一、按訴狀送達後，原告不得將原訴變更或追加他訴。但擴張或
    減縮應受判決事項之聲明者，不在此限，民事訴訟法第255
    條第1項但書第3款定有明文。經查，本件原告起訴原係請求
    被告應連帶給付原告新台幣（下同）1,000 萬元及自民國92
    年10月16日起至清償日止，按週年利率5%計算之利息，嗣於
    訴訟繫屬中，於本院94年10月26日言詞辯論期日就上開利息
    起算部分減縮為自94年7 月1 日起算，核屬減縮應受判決事
    項之聲明，揆諸前揭規定，應予准許。
二、原告起訴主張：陳星煌（93年7 月28日死亡）生前經營榮邦
    通運股份有限公司（下稱榮邦公司），因資金週轉之需，陸
    續向原告借款，迄至92年10月15日止共計借款1,000 萬元，
    並書立借據乙紙。原告前於94年7 月1 日以桃園府前郵局第
    1565號存證信函通知被告限期清償，被告均置之不理，被告
    為陳星煌之繼承人，爰依民法消費借貸及繼承之法律關係請
    求被告連帶給付。並聲明：(一)被告應連帶給付原告1,000 萬
    元及自民國94年7 月1 日起至清償日止，按週年利率5%計算
    之利息。(二)願供擔保請准宣告假執行。
三、被告則以：
    (一)系爭借據之字跡及簽名均甚潦草，且蓋用之印章亦有缺角
      ，與被告之被繼承人陳星煌向來工整書寫文字、簽名及一
      般習慣有違，被告否認系爭借據之真正。又法務部調查局
      鑑定報告雖稱筆劃特徵相同，但並沒有明確說明借據即是
      被告之被繼承人陳星煌所書立，另借據上日期部分因筆劃
      太少而無法鑑定，惟以肉眼觀之，日期部分顯與借據上本
      文之字跡是由不同筆所書寫，被告否認日期部分為真正
    (二)原告應就將金錢借貸予被告之被繼承人陳星煌之事實負舉
      證責任。按被告之被繼承人陳星煌生前係擔任榮邦公司之
      董事長，期間並無財務問題，實無向原告借款之必要。原
      告雖提出票據影本主張借貸金錢予被告之被繼承人陳星煌
      ，惟依原告提出之票據觀之，除發票日為86年7 月6 日、
      74年10月20日，票面金額分別為92,000元、500,000 元之
      支票曾提示外，其餘票據均未提示，難認原告主張之事實
      為真實。另依原告提出之銀行收據、匯款回條、銀行存根
      之內容觀之，亦無法證明前開單據上之款項皆係由單據執
      有人所存入，不足以證明原告與被告之被繼承人陳星煌間
      有消費借貸關係，且原告與被告之被繼承人陳星煌同居近
      30年，負責處理被告之被繼承人陳星煌之財務相關事宜，
      故原告執有上開單據實不足以證明有借款之事實。
    (三)原告起訴時主張被告之被繼承人陳星煌陸續向其借錢，至
      92年10月15日止共計借款1,000 萬元，然據原告提出之系
      爭借據是記載「資借計新臺幣1000萬元正」，可見應係指
      書立借據當天所借的金額，而非原告所主張係陸續所借。
      況原告提出之借款證明均係在67年至75年期間，與被告之
      被繼承人陳星煌書立借據之92年10月15日（被告否認真正
      ）相差17年以上，且自75年起至92年期間均未見原告提出
      任何借款證明，應認系爭借據係在75年間所書立，迄至原
      告94年8 月31日提起本件訴訟時已逾請求權15年之時效期
      間，故被告主張時效抗辯。
    (四)又原告主張與被告之被繼承人陳星煌間之借貸不下數十次
      ，然借款期間竟無任何利息、清償日期、擔保等之約定，
      長達二、三十年之借款期間竟亦無任何還款，顯與常情有
      違。另據悉原告之經常性收入只有擔任縣政府受聘工友之
      薪資收入，而以30年前之薪資，原告之年收入僅18萬元左
      右，就原告提出之67年至75年間之借款單據，以原告之收
      入，即使不吃不喝8 年下來亦只有100 多萬元，實無資力
      借款給被告之被繼承人陳星煌等語資為抗辯。並為答辯聲
      明：如主文所示，並陳明如受不利判決，願供擔保請准免
      為假執行。
四、兩造不爭執部分：
    (一)被告之被繼承人陳星煌係於93年7 月28日死亡，被告為其
      全體繼承人。
    (二)支票存款往來約定書之立約人陳星煌部分、榮邦公司股東
      現金股利發放名冊陳星煌部分、力群工程技術顧問有限公
      司有關授信約定書之立約定書人即對保簽名陳星煌部分均
      係由陳星煌本人所親簽。
五、本院之判斷：
    按當事人主張有利於己之事實者，就其事實有舉證之責任，
    民事訴訟法第277 條前段定有明文。本件原告主張被告之被
    繼承人陳星煌迄至92年10月15日止，向其借款共計1,000 萬
    元，並提出借據乙紙為證，然為被告所否認，並以前開情詞
    置辯。是本件所應審酌者為，系爭借據上「陳星煌」之簽名
    ，是否為被告之被繼承人陳星煌所親簽？原告就借款1,000
    萬元予被告之被繼承人陳星煌之事實是否已盡舉證責任？被
    告得否主張系爭借款債權已罹於請求權時效而拒絕給付？茲
    分敘如下：
    (一)原告提出之系爭借據係被告之被繼承人陳星煌所書立：
      據本院將系爭借據上有關「陳星煌」之簽名部分（以下稱
      甲類鑑定資料文件），連同兩造所不爭執之由陳星煌親自
      簽名於其上之(1)支票存款往來約定書1 件、(2)榮邦公司股
      東現金股利發放名冊3 紙、(3)力群工程技術顧問公司授信
      約定書、連帶保證書、本票、授權書、股東會議紀錄、「
      同一關係企業/ 集團企業」資料表、聯邦商業銀行客戶貸
      放歷史明細表19紙、(4)桃園縣平鎮市戶政事務所印鑑證明
      申請書4 紙、(5)郵政存簿儲金立帳申請書暨身分證影本各
      1 紙、(6)世華聯合商業銀行印鑑卡暨身分證影本各1 紙、
      (7)平時記事2 紙及無法確認是否陳星煌所親簽之桃園縣議
      會第11屆第1 次大會（75年5 月5 日及75年5 月6 日）簽
      到簿2 紙（下稱乙類鑑定資料）送請法務部調查局作筆跡
      鑑定，經法務部調查局以歸納分析、特徵比對鑑定方法予
      以鑑定結果：甲類字跡與乙類字跡之筆劃特徵相同，此有
      法務部調查局95年6 月26日調科貳字第09500289890 號鑑
      定通知書乙紙在卷可參，足認系爭借據上「陳星煌」之簽
      名應為被告之被繼承人陳星煌所親簽。
    (二)原告就借款1, 000萬元予被告之被繼承人陳星煌之事實已
      盡舉證責任：
      次「查金錢借貸契約，固屬要物契約，應由貸與人就交付
      金錢之事實負舉責任，惟若貸與人提出之借用人自己製作
      之文書已載明積欠借款之事實者，應解為貸與人就要物性
      之具備，已盡舉證責任。（最高法院86年度台上字第3880
      號判決意旨可資參照）。本件原告主張被告之被繼承人陳
      星煌共向其借款1,000 萬元之事實，業據其提出已經鑑定
      係由陳星煌所親自書立之借據為證，揆諸系爭借據之記載
      內容「茲借計新台幣壹仟萬元正」，依該借據表明之內容
      ，足以推知原告已交付借款予被告之被繼承人陳星煌，應
      認原告就被告之被繼承人陳星煌已收到借款之事實，已盡
      舉證責任。從而，被告辯稱原告應另就已交付借款予被告
      之被繼承人陳星煌之事實負舉證責任，即屬無據。
    (三)被告得主張系爭借款債權已罹於請求權時效拒絕給付：
      按請求權，因15年不行使而消滅。民法第125 條前段定有
      明文。惟因消滅時效於我國係採抗辯權發生主義，即時效
      經過後，賦予債務人拒絕給付之抗辯權。本件被告辯稱被
      告之被繼承人陳星煌向原告所借貸之款項係發生在75年或
      之前，系爭借據上所書寫之「92、10、15」阿拉伯數字並
      非被告之被繼承人陳星煌所為，故原告迄至94年8 月31日
      始具狀向本院提起訴訟請求被告清償，顯已逾15年之時效
      等語，經查，法務部調查局雖就系爭借據上有關「92、10
      、15」之記載，以因字跡筆劃過少，難以歸納書寫特性，
      且供參之相關阿拉伯數字字樣亦不足，而無法加以鑑定，
      惟本院依肉眼裸視就「92、10、15」之筆色加以判斷，除
      顯較系爭借據上之其他文字為淡，與系爭借據上之其他文
      字顯非出自同一枝筆所為，且亦未如系爭借據上之其他文
      字邊緣有泛黃之痕跡，亦非同時所為。再參酌被告提出之
      陳星煌平日記事2 紙，加以比對觀之，兩者就阿拉伯數字
      「9 」及「2 」之書寫勾勒方式並不相同，復就系爭借據
      正本之正反面加以檢視，系爭借據所用之紙張係75年7 月
      14日到20日之桌曆紙，為兩造所不爭執，依一般人之日常
      經驗，桌曆若並無特殊之價值或紀念性，一般不會予以保
      存，甚至保存近20年，可證系爭借據應係從「當時」身旁
      隨手可得之桌曆撕下使用，佐以原告並未提出於75年之後
      如何將款項出借予被告之被繼承人陳星煌之證明，是原告
      主張系爭借據係在92年10月15日所書立，即不足採，被告
      辯稱系爭借據應係在75年間所書立，堪可認定。承前所述
      ，系爭借據既係被告之被繼承人陳星煌於75年間所書立，
      則依前開規定，原告在無任何可中斷時效之情形下，遲至
      94年7月1 日始以桃園府前郵局第1565 號存證信函向被告
      請求，顯已逾15年之時效期間，從而，被告辯稱系爭借款
      之請求權時效已經過，被告得拒絕給付，即屬於法有據。
    (四)綜上所述，原告對於被告雖仍有借款債權，惟因被告已依
      法取得拒絕給付之抗辯權，並對原告主張抗辯，則原告請
      求被告連帶給付1000萬元及自94年7 月1 日起至清償日止
      ，按年息5%計算之利息，即不應准許，應予駁回。
六、原告之訴既經駁回，其假執行之聲請已失所依附，應併駁回
    之。
七、本件事證已臻明確，兩造其餘攻擊防禦方法及所提出之各項
    證據資料，經審酌後，因認與判決之基礎無涉，且不影響判
    決之最後結果，爰不予以一一論述，附此敘明。
八、結論：本件原告之訴為無理由，依民事訴訟法第78條，判決
    如主文。
中    華    民    國    95    年    8     月    22    日
                  民事第一庭    法  官  林淑鳳
以上正本係照原本作成。
如對本判決上訴，須於判決送達後20日內向本院提出上訴狀
中    華    民    國    95    年    8     月    22    日
                                書記官  冒佩妤


司法院資訊處製作；財團法人民間司法改革基金會備份。
